臺灣高雄地方法院刑事裁定　　　　　　 100年度聲判字第39號
聲　請　人　梁玉玲
　　　　　　劉燊鴻
共同代理人　張永昌律師
　　　　　　陳煜昇律師
被　　　告　陳芳欣
上列聲請人因被告妨害名譽案件，不服臺灣高等法院高雄分院檢
察署檢察長中華民國100 年5 月4 日100 年度上聲議字第655 號
駁回再議之處分（原不起訴案號：臺灣高雄地方法院檢察署99年
度調偵字第1510號、100 年度偵字第8169號），聲請交付審判，
本院裁定如下：
    主  文
聲請駁回。
    理  由
一、聲請意旨略以：
  (一)被告於民國99年6 月3 日19時20分許，在高雄市○○區○○
    路25 7號「劉家酸菜白肉鍋二館」內，與高雄市左營高中家
    長委員、家長共6 人聚餐時，竟意圖散布於眾，公然指稱聲
    請人梁玉玲之子即聲請人劉燊鴻，於98年間在校園指使他人
    霸凌其女陳綺，足以毀損聲請人2 人之名譽；並同時以言語
    恫稱「我劉燊鴻如果敢再動陳綺一根汗毛，就讓劉燊鴻沒有
    一間學校可以念得下去」等語，致聲請人梁玉玲心生畏懼，
    聲請人劉燊鴻之父劉順平在場聽聞後，隨即返家質問聲請人
    劉燊鴻此事，聲請人劉燊鴻因而得知，亦心生畏懼，致生危
    害聲請人2 人之人身安全。因認被告涉有刑法第305 條恐嚇
    危害安全罪、第310 條誹謗罪。
  (二)原不起訴書認被告並無恐嚇聲請人，固援引證人即在場者謝
    淑美證稱：當時聲請人梁玉玲與被告間並無不快等語，證人
    楊柳美證稱：不知何人曾敘說陳綺係遭劉燊鴻霸凌，被告並
    無對梁玉玲做出任何不理智之動作或言語等語。然被告既已
    敢公開恫嚇，口氣自難平和，故證人所證，難謂可採；又被
    告為陳綺之母，故指稱劉燊鴻為霸凌陳綺主使者之語僅可能
    由被告說出，足見證人楊柳美之證詞係為迴護被告，檢察機
    關未另傳訊當時在場之林玲蕙及劉順平，且傳訊證人時未讓
    告訴人在場對質，亦非允當。
  (三)再者，駁回再議意旨及不起訴書均認被告曾查證劉燊鴻霸凌
    乙事，難認被告主觀上具有故意毀損他人名譽意圖之真正惡
    意。然證人李佩珊所證被告曾向陳綺的同學查證，然此為傳
    聞轉述而來之證詞，且檢察官並未就被告向「何人」查證續
    為追究，顯有調查不備；況由證人李佩珊所證：陳綺表示被
    同班同學以難堪言語或髒話謾罵及影射，於聲請人提出告訴
    後方指稱劉燊鴻曾在跑步時故意撞她等語，難認被告曾於本
    案發生前已為查證，又由聲請人劉燊鴻為陳綺之學長，亦非
    同班同學，是由證人李佩珊之證詞可知上開霸凌事件與聲請
    人劉燊鴻無關。末聲請人劉燊鴻並無動機霸凌陳綺，且陳綺
    雖證稱自97年開始受劉燊鴻故意傷害等語，然由其所證割腕
    時間為98年11月間，與學校記錄98年12月7 日不符，顯見陳
    綺所證不實。末依聲請人向左營高中查證，該校之簽呈、98
    學年度第1 學期個案會議紀錄、個案報告中均僅顯示陳綺曾
    割腕，並未載明原因為劉燊鴻所致。又經訪問校長、教職員
    均表示97、98年該校並無霸凌事件，教育局亦無接獲通報霸
    凌事件，顯見實無霸凌之情事，被告所稱已查證陳綺受劉燊
    鴻罷凌乙事為子虛烏有，或輕率未盡查證之事。綜上可知，
    駁回再議意旨上開所認，顯有違誤。
二、按告訴人不服上級法院檢察署檢察長或檢察總長認再議為無
    理由而駁回之處分者，得於接受處分書後10日內委任律師提
    出理由狀，向該管第一審法院聲請交付審判。法院認為交付
    審判之聲請不合法或無理由者，應駁回之。刑事訴訟法第25
    8 條之1 、第258 條之3 第2 項前段，分別定有明文。查本
    件聲請人即告訴人梁玉玲、劉燊鴻以被告涉犯誹謗、恐嚇危
    害安全罪，向臺灣高雄地方法院檢察署檢察官提出告訴，經
    該署檢察官為不起訴處分（99年度調偵字第1510號、100 年
    度偵字第8169號）後，聲請人不服，聲請再議，亦經臺灣高
    等法院高雄分院檢察署檢察長認再議為無理由而駁回再議（
    100 年度上聲議字第655 號）。嗣聲請人於100 年5 月9日
    收受該處分書後，委任律師為代理人，於法定期間即100 年
    5 月18日具狀向本院聲請交付審判等情，業據本院依職權調
    取上開案卷核閱屬實，本件聲請合乎法定程式，合先敘明。
三、次按刑事訴訟法第258 條之1 規定告訴人得向法院聲請交付
    審判，核其立法意旨，係法律對於檢察官不起訴或緩起訴裁
    量權制衡之外部監督機制，此時，法院之職責僅在就檢察官
    所為不起訴或緩起訴之處分是否正確加以審查，藉以防止檢
    察機關濫權。依此立法精神，同法第258 條之3 第3 項規定
    ，法院就交付審判之聲請為裁定前，得為「必要之調查」，
    係指調查證據之範圍，應以偵查中曾顯現者為限，不可就告
    訴人新提出之證據再為調查，亦不可蒐集偵查卷宗以外之證
    據，否則將與刑事訴訟法第260 條之再行起訴規定混淆不清
    （參照臺灣高等法院91年4 月25日刑庭會議法律問題研討意
    見）。是以，法院於審查交付審判之聲請有無理由時，除認
    為聲請人所指摘不利被告之事證未經檢察機關詳為調查或斟
    酌，或不起訴處分書所載理由違背經驗法則、論理法則或其
    他證據法則者外，不宜率予交付審判。
四、經本院調閱上開偵查及再議全案卷證後，審核結果如下：
  (一)誹謗部分：
  1.按言論自由為人民之基本權利，憲法第11條有明文保障，國
    家應給予最大限度之維護，俾其實現自我、溝通意見、追求
    真理及監督各種政治或社會活動之功能得以發揮，是為妥適
    界定刑法誹謗罪之處罰範圍，俾使言論自由基本權與個人之
    人格名譽法益均獲得最適之實現，刑法第310 條第3 項前段
    復規定：「對誹謗之事能證明其為真實者不罰」，即係針對
    言論內容與事實相符者之保障，其意旨即在限定刑罰權之範
    圍，非謂指摘或傳述誹謗事項之行為人，必須自行證明其言
    論內容確屬真實，始能免於刑責。倘行為人雖不能證明言論
    內容為真實，但依其所提證據資料，認為行為人有相當理由
    確信其為真實者，即不能以誹謗罪之刑責相繩，亦不得以此
    項規定而免除檢察官或自訴人於訴訟程序中，依法應負行為
    人故意毀損他人名譽之舉證責任，或法院發現其為真實之義
    務。即當不實內容言論侵害到他人之名譽時，僅在能證明表
    意者具有「真正惡意」，即表意者於發表言論時明知所言非
    真實或過於輕率疏忽而未探究所言是否為真實，則此種不實
    內容之言論才要受法律制裁。倘基於善意，為自辯及保護合
    法利益，與多數人之公共利益有關，而發表言論、文字者，
    即不得以刑責相繩。且對於所謂「能證明為真實」其證明強
    度不必至於客觀的真實，只要行為人並非故意捏造虛偽事實
    ，或並非因重大的過失或輕率而致其所陳述與事實不符，皆
    應將之排除於處罰範圍之外，而有「真正惡意原則」之適用
    ，司法院大法官著有釋字第509 號解釋意旨可資參照。是刑
    法第310 條誹謗罪，除行為人在客觀上有指摘或傳述足以毀
    損他人名譽之事實外，尚須主觀上有毀損他人名譽之故意，
    方具誹謗罪構成要件該當性。
  2.被告之女陳綺曾因在校遭霸凌而割腕乙事，業經證人陳綺證
    稱：我於97年11月就遭霸凌，至98年11月因自殘所以送到輔
    導室處理等語；證人即輔導室教師李佩珊證稱：在12月初陳
    綺由同學帶到輔導室，得知98年1 月起就有被同學欺負的情
    況等語，核與偵查卷附之高雄市左營高中98學年度第1學 期
    個案會議紀錄所附之個案報告、轉班申請書相符，堪予認定
    。
  3.被告辯稱曾查證其女陳綺遭霸凌之經過等語。經查，證人李
    佩珊證稱：我於98年12月7 日與陳綺談話，當時陳綺有向我
    反映有同班同學以難堪的言語或圖畫來謾罵及影射她，而與
    被告聯繫，陳綺當時並沒有說是聲請人劉燊鴻霸凌她，是直
    到99年9 月才向我說告訴人劉燊鴻曾經在跑步的時候故意撞
    她，並曾以言語激怒她等語；證人陳綺於偵查中到庭具結證
    稱：我是97年考上左營高中體育班，聲請人劉燊鴻就說我靠
    特權進入體育班，不要讓我拿冠軍，所以練習時故意把我弄
    受傷或架拐子傷害我，甚至有一次擊劍時故意刺傷我的左腳
    趾，我大約是97年11月起遭聲請人劉燊鴻霸凌，一直忍耐到
    98 年11 月間才因為割腕被同學發現，送到輔導室處理。後
    來過了兩週左右，就離開體育班，到普通班寄讀迄今，因為
    體育班部分學生是統一住宿，我因為怕母親擔心，所以並沒
    有將霸凌的事情據實以告，我母親是學校發現我自殘時，通
    知她才知道的等語。勾稽上情可知，被告係於學校通知陳綺
    自殘後，方知陳綺在校受人霸凌，又第一時間未由陳綺及學
    校教師得知霸凌之人，由被告與聲請人劉燊鴻並不相識之情
    況下，應自行於校內及諮詢過證人陳綺為查證後，始能得知
    陳綺受聲請人劉燊鴻霸凌乙事。況證人李珮珊復證稱：據我
    所知，被告有向陳綺的同學查證，也曾向我提及告訴人劉燊
    鴻曾經對其他同學有不禮貌的狀況等語，但因為我不認識告
    訴人劉燊鴻，所以我沒有查證，只是轉告輔導主任，後來也
    沒有特意向被告說明，因為我覺得被告應該已經從陳綺處得
    知等語，復有該校同學所出具之書面信函1 紙在卷足參，核
    與被告前開所辯曾向陳綺及其他同學查證之情節相符，則被
    告所辯，堪以採信。就此而論，縱被告於聲請意旨所指之時
    、地，曾向聲請人梁玉玲指稱聲請人劉燊鴻霸凌陳綺之事，
    然其主觀上應有確信「所指摘或傳述之事為真實」之認識，
    或已達有相當理由確信為真實之程度，並非憑空杜撰，難認
    有虛捏事實之誹謗惡意，揆諸前開大法官解釋意旨，應屬憲
    法言論自由之保障範圍，亦不得對之以刑責相繩。聲請人雖
    指左營高中之個案報告記載證人陳綺係於98年12月7 日始發
    生割腕，故陳綺所述與事實不符云云。然該個案報告上，並
    無聲請人所指之記載內容，僅記載「98年12月7 日第一次訪
    談」，聲請意旨顯有誤會；另左營高中雖於個案會議紀錄、
    個案報告中雖未明確記載陳綺轉班之原因，及陳報予教育局
    ，惟此僅為左營高中並未詳究陳綺轉班之原因並為記載，無
    法以此證明陳綺並未曾受他人霸凌之情，故聲請意旨執此為
    由，認原不起訴處分書及再議駁回理由顯有未當，亦難以憑
    採。
  (二)恐嚇部分：
    被告固不否認曾向聲請人梁玉玲之配偶劉順平表示，請注意
    聲請人劉燊鴻之行為，惟否認曾表示「劉燊鴻如果敢再動陳
    綺一跟汗毛，就讓劉燊鴻沒有一間學校可以念」等語，此有
    被告於99年9 月27日所提之陳報狀1 紙在卷可參，經查：
  1.證人謝淑美於偵查中到庭具結證稱：案發時、地我有去聚餐
    ，我記得一開始學生媽媽的話題是講到陳綺被霸凌的事情，
    後來就講到是劉順平的兒子即告訴人劉燊鴻所為，我記得當
    天被告與告訴人梁玉玲並沒有發生不愉快的言語，聚餐後就
    各自離開等語；證人謝淑美亦於偵查中到庭具結證稱：當天
    我們有同桌聚餐，一開始各吃各的，沒有注意聽別人講話，
    後來席間有聽到被告她女兒被霸凌的事情，不知道是誰說係
    告訴人梁玉玲的兒子所為，因為當時已經晚上7 點多，我急
    著用行動電話聯絡我先生到場來載我回家，所以我離席兩三
    次，印象中被告並沒有對告訴人為不理性的動作或言語等語
    。證人謝淑美、楊柳美與告訴人及被告僅為同校學生家長，
    應無何仇隙糾紛，且為聲請人自行聲請檢察官傳喚到庭說明
    ，實無甘冒承擔偽證罪責之風險，而為不實證述迴護被告之
    必要與可能，渠等證詞應堪採信。故告訴人所指稱指稱被告
    以大聲、嚴厲之口氣指摘並以「劉燊鴻如果敢再動陳綺一跟
    汗毛，就讓劉燊鴻沒有一間學校可以念」恐嚇聲請人梁玉玲
    並欲轉知劉燊鴻，使在場人員均受驚云云，與證人所見聞不
    符，已非無疑，難以採信；矧告訴人即聲請人梁玉玲另指稱
    被告於上開恐嚇言語後另表示「劉燊鴻也已經要畢業了，我
    不想再談這件事，反正劉燊鴻也是被五項的教練利用才會這
    樣的..... 我坦白跟你說，我本來是要對劉燊鴻提告的，因
    為劉燊鴻都已經念中山大學了，陳綺都已經轉到普通班了
    ....事情也都已經過去了，也不想再追究，不想再討論這個
    問題」，此有聲請人梁玉玲所書寫之存證信函1 紙附卷可參
    。倘被告欲恐嚇聲請人，又何須解釋其何以認定聲請人劉燊
    鴻霸凌之過程，並表示考量因劉燊鴻已念大學，且事已經過
    ，不想追究再提起等語，由此益徵聲請人所指被告以劉燊鴻
    霸凌恐嚇渠等，難認為真。
  2.至聲請人雖認謝淑美、楊柳美因有維護被告之虞，檢察機關
    未再行傳訊林鈴蕙、劉順平，且調查證據時，並無讓告訴人
    對質，有未詳為調查之虞。然聲請人於偵查中僅聲請傳訊當
    日在場之謝淑美、楊柳美及林鈴蕙，檢察官依此已傳訊證人
    謝淑美、楊柳美，並勾稽比對前開證人之證詞互核相符，已
    堪認定事實，而認無再行傳喚林鈴蕙之必要，並無不當，難
    認檢察機關就聲請人所指摘不利被告之事證有何漏未調查或
    斟酌之情。另聲請人既未於偵查中提出傳訊劉順平之聲請，
    亦難指檢察機關對其聲請調查之證據，有何未予調查之情形
    。又依法告訴人並無與證人對質之權利，而偵查中是否傳訊
    告訴人在場，亦為檢察官偵查之職權，不得以此為由，認原
    處分機關駁回處分之調查有不備之處。
四、綜上，依偵查所得之證據資料，查無積極證據證明被告有何
    聲請人所指之誹謗、恐嚇罪嫌，原處分及駁回再議之處分，
    已詳述其認定所憑證據及理由，且其認事用法亦無何違背經
    驗法則、論理法則或其他證據法則之情事，本件交付審判之
    聲請，即屬無據，應予駁回。
五、依刑事訴訟法第258條之3第2項前段，裁定如主文。
中    華    民    國  100     年    8     月    25    日
                  刑事第十一庭  審判長法  官  李代昌
                                      法  官  林韋岑
                                      法  官  鄭  瑋
以上證明與原本無異。
不得抗告。
中    華    民    國   100    年    8     月    26    日
                                      書記官  蔡佩珊